---
title: "Zum Ablauf empirischer Forschung"
subtitle: "716408 | Sozialwiss. Methoden – How 2 do Things with Numbers"
author: "KMH"
date: "SS 22  |  EH 1 (updated: `r Sys.Date()`)"
output:
  xaringan::moon_reader:
    css: [mycss_metropolis_v1.css, metropolis, metropolis-fonts]
    lib_dir: libs
    nature:
      highlightStyle: github
      highlightLines: true
      countIncrementalSlides: false
---
```{r xaringanExtras, echo=FALSE}
xaringanExtra::use_share_again()  # für die Buttons zur Navigation
xaringanExtra::use_tile_view()    # für den Overview auf die Slides
```
class: zwischentitel, center, middle

# .emolarge[🤔]<br> Empirie - aber wie?

---

# Methoden! No, wait ...


```{r echo=FALSE}
knitr::asis_output('<div class="container">')
knitr::include_graphics ("images/eh1_forschungsprozess/EH1_forschungsprozess_V1_S2_1.png")
knitr::asis_output("</div>")
```

.quelle[(Überarbeitung von: Reuber & Pfaffenbach 2005:21)]

---

# Methoden als Bausteine etwas Größeren

```{r echo=FALSE}
knitr::asis_output('<div class="container">')
knitr::include_graphics ("images/eh1_forschungsprozess/ImageSlide_3.png")
knitr::asis_output("</div>")
```
.quelle[(Höferl, 2022, CC BY)]

---

class: zwischentitel, center, middle

# .emolarge[🤔]<br> Der Forschungsprozess

---

# Methoden als Bausteine etwas Größeren

```{r echo=FALSE}
knitr::asis_output('<div class="container">')
knitr::include_graphics ("images/eh1_forschungsprozess/ImageSlide_4.png")
knitr::asis_output("</div>")
```
.quelle[(Höferl, 2022, CC BY)]

---

# 1. Der Beginn: Themenwahl & Forschungsfrage(n)
* Oftmals Thema & **Forschungsfrage(n) grob vorgegeben:**
    + Abschlussarbeiten, Ausschreibungen etc.
* Nach der groben Themenauswahl:
    + Was will ich untersuchen?
        - Lesen & umhören: z.B. Was ist am Thema Umgang mit Naturgefahren interessant & fachspezifisch relevant?
Wer schreibt darüber 🡒 Forschungsstand
        - Je umfangreicher der Forschungsstand  
        🡒 je enger die Fragestellung

---

# 1. Fundierung der Forschungsfragen
* **Vertiefung & Fundierung** der Untersuchungsfragen:
    + Welche Theorien & Thesen (Relevanz & Aktualität) gibt es zum zentralen Gegenstand der Forschung? 
    + Auf welche Erkenntnisobjekte stellen diese Theorien ab?-> Definitionen & Operationalisierungen
    + **BSP:** „Umgang mit Naturgefahren“:
        - Indiv. Psychologische Verarbeitung von Ereignissen
        - Wahrnehmungstheoretisch: Aspekte der Wahrnehmung von Naturgefahren
        - Handlungstheoretisch: Rechtfertigung der (Nicht-)Berücksichtigung von Naturgefahren

---

# 1. Das Untersuchungsziel
5 klassische Ziele:
* .orange[**Deskription:**]  
nicht-kausalte Beschreibung eines Phänomens
* .orange[**Exploration:**]  
Herleiten von Thesen, Hyothesen oder Typlogien zu Phänomenen
* .orange[**Explanation:**]  
Überprüfen von Thesen oder Hypothesen über Phänomene
* **Prognose:**  
Verlauf von Prozessen abschätzen
* **Evaluation:**  
Bewertung von Maßnahmen und Programmen

---

class: zwischentitel, center, middle

# .emolarge[🤔]<br> Exkurs zu den Untersuchungszielen

---

# Die deskriptive Untersuchung

```{r echo=FALSE}
knitr::asis_output('<div class="container">')
knitr::include_graphics ("images/eh1_forschungsprozess/ImageSlide_8.png")
knitr::asis_output("</div>")
```
.quelle[(Höferl, 2019, CC BY)]

---

# @ Deskription
* **Ziel:**  
Auskunft über die **Ausprägung und Verteilung von Merkmalen** in Grundgesamtheiten
* Meist **keine Erhebung der Grundgesamtheit** möglich:
    + Grundgesamtheit ist (praktisch) unendlich (z.B. Zeitungen)
    + Grundgesamtheit ist manchmal (bestenfalls) teilweise bekannt (z.B. Medikamentensucht, Schwarzfahrer etc.)
    + Untersuchung würde Grundgesamtheit zu stark beeinträchtigen (z.B. Qualitätskontrollen)
    + Untersuchung der Grundgesamtheit ist zu aufwändig
* 👉 Erhebung von **Stichproben**

---

# Exkurs: Stichprobe & Grundgesamtheit


```{r echo=FALSE}
knitr::asis_output('<div class="container">')
knitr::include_graphics ("images/eh1_forschungsprozess/EH1_forschungsprozess_V1_S10_2.png")
knitr::asis_output("</div>")
```

.quelle[(Eigene Erstellung, 2021, CC BY)]

---

# @ Deskription in Action:
Räumliche Variabiltität von COVID-19 Impfquoten in Österreich (Stand: Oktober 2021)

```{r echo=FALSE}
knitr::asis_output('<div class="container400">')
knitr::include_graphics ("images/eh1_forschungsprozess/EH1_forschungsprozess_V1_S11_3.png")
knitr::asis_output("</div>")
```

.quelle[(Eigene Erstellung, 2021, CC BY)]

---

# 1. Das Untersuchungsziel
5 klassische Ziele:
* .orange[**Deskription:**]  
nicht-kausalte Beschreibung eines Phänomens
* .orange[**Exploration:**]  
Herleiten von Thesen, Hyothesen oder Typlogien zu Phänomenen
* .orange[**Explanation:**]  
Überprüfen von Thesen oder Hypothesen über Phänomene
* **Prognose:**  
Verlauf von Prozessen abschätzen
* **Evaluation:**  
Bewertung von Maßnahmen und Programmen

---

# Die explorative Untersuchung

```{r echo=FALSE}
knitr::asis_output('<div class="container">')
knitr::include_graphics ("images/eh1_forschungsprozess/ImageSlide_13.png")
knitr::asis_output("</div>")
```
.quelle[(Höferl, 2019, CC BY)]

---

# @ Exploration
* Aufbereitung & Darstellung quantitativer Daten  
👉 **unentdeckte Muster & Regelmäßigkeiten**
* Fokus nicht primär auf Datenerhebung
* Viele Variablen 🡒 **grafische und numersiche Verfahren:**
    + Exploratory Data Analysis (EDA)
        - Stem-and-Leaf-Plots
        - Box-Plots
        - Scatter-Plots
    + Multivariate Explorationstechniken:
        - Cluster- & Faktorenanalyse

---

# Empirisch-quantitative Exploration

```{r echo=FALSE}
knitr::asis_output('<div class="container">')
knitr::include_graphics ("images/eh1_forschungsprozess/ImageSlide_15.png")
knitr::asis_output("</div>")
```
.quelle[Joxemai, 2011, CC BY-SA; Indon~commonswiki, 2007, CC BY-SA]

---

# Quant.(qual.) Exploration in Action


```{r echo=FALSE}
knitr::asis_output('<div class="container">')
knitr::include_graphics ("images/eh1_forschungsprozess/EH1_forschungsprozess_V1_S16_4.png")
knitr::asis_output("</div>")
```

.quelle[(Grüneis et al. 2018:391)]

---

# 1. Das Untersuchungsziel
5 klassische Ziele:
* .orange[**Deskription:**]  
nicht-kausalte Beschreibung eines Phänomens
* .orange[**Exploration:**]  
Herleiten von Thesen, Hyothesen oder Typlogien zu Phänomenen
* .orange[**Explanation:**]  
Überprüfen von Thesen oder Hypothesen über Phänomene
* **Prognose:**  
Verlauf von Prozessen abschätzen
* **Evaluation:**  
Bewertung von Maßnahmen und Programmen

---

# @ Explanation

```{r echo=FALSE}
knitr::asis_output('<div class="container">')
knitr::include_graphics ("images/eh1_forschungsprozess/ImageSlide_18.png")
knitr::asis_output("</div>")
```
.quelle[(Höferl, 2019, CC BY)]

---

# @ Exlplanation
* **Ziel:**  
(Statistischer) **Test von Annahmen über Zusammenhänge, Unterschiede & Veränderungen** ausgewählter Merkmale zu untersuchender Phänomene
* Unterschied zu deskriptiven & explorativen Untersuchungen:
    + **Vorkenntnisse** notwendig:  
    👉 VOR der Untersuchung untersuchbare Hypothese formulieren
        - „Untersuchbarkeit“ sichern:  
        Präzise formulierte Wirkrichtung & Effektgröße einer Hypothese
          + Wenn ..., dann ...
          + Je ..., desto ...

---

# Deduktiv-nomologische Explanation

.pull-left[
* **Deduktiv-nomologisch:**  
Von einem allgemeinen Gesetz (nomos) und dem Vorliegen einer Rahmenbedingung auf das zu erklärende Phänomen schließen (Deduktion)
 
* 👉 **„Hempel-Oppenheim“ Schema**]

.pull-right[

```{r echo=FALSE}
knitr::asis_output('<div class="container">')
knitr::include_graphics ("images/eh1_forschungsprozess/EH1_forschungsprozess_V1_S20_5.png")
knitr::asis_output("</div>")
```

.quelle[(Meier Kruker & Rauh 2005:10)]]

---

# Explanation in Action

```{r echo=FALSE}
knitr::asis_output('<div class="container">')
knitr::include_graphics ("images/eh1_forschungsprozess/EH1_forschungsprozess_V1_S21_6.png")
knitr::asis_output("</div>")
```

.quelle[(Höferl, 2017, CC BY)]

---

class: zwischentitel, center, middle

# .emolarge[🤔]<br> Back to the story

---

# Methoden als Bausteine etwas Größeren

```{r echo=FALSE}
knitr::asis_output('<div class="container">')
knitr::include_graphics ("images/eh1_forschungsprozess/ImageSlide_22.png")
knitr::asis_output("</div>")
```
.quelle[(Höferl, 2022, CC BY)]

---

# 2. Definitionen & Operationalisierung

.spacing05[
.orange[**🡒 begriffliche Klarheit**] der Forschungsfrage(n) sichern
+ **Realdefinitionen:**  
z.B. Lawinen zählen zur Gruppe der Naturgefahren
+ **Analyt. Definitionen:**  
z.B. Unter Resilienz verstehen wir …
+ **Operative Definitionen:**  
  Thematische Gegenstände (aka "Konstrukte") empirisch abbildbar machen
]

```{r echo=FALSE}
knitr::asis_output('<div class="container200">')
knitr::include_graphics ("images/eh1_forschungsprozess/EH1_forschungsprozess_V1_S23_7.png")
knitr::asis_output("</div>")
```

.quelle[(Höferl, 2019, CC BY)]

---

# 3. Auswahl der Untersuchungsgegenstände
* Ausgehend von Forschungsfrage & Erhebungsziel:  
Welche **Personen(gruppen), Räume & Materialien** eigenen sich als **Datengrundlage**?  
* **BSP** „Umgang mit Naturgefahren“
    + Einstellungen & Erfahrungen von Entscheidern: Gespräch
    + Handlungen zur ex-ante Schadenvorsorge: (Plan-)Dokumente, Protokolle, Sekundärstatistiken etc.
    + Sinnstrukturen beim Umgang mit Naturgefahren: Journale, Sitzungsprotokolle, Gespräch etc.
    + ...
* 👉 Benennung & Eingrenzung des **Materials zur Untersuchung der Forschungsfrage**

---

# 4. Auswahl Erhebungs- & Analyseverfahren
**= f (Forschungsfrage, Untersuchungs- & Erhebungsziel,   Untersuchungsgegenstände)**
+ Finanzielle, personelle & zeitliche Ressourcen
+ Kapazitäten für Datenerhebung, -verarbeitung & -auswertung
+ Weiterführende Verwendung der Daten & Ergebnisse
+ ...
+ persönliche Erfahrung & Vorlieben

---

# 4. Auswahl Erhebungs- & Analyseverfahren


```{r echo=FALSE}
knitr::asis_output('<div class="container">')
knitr::include_graphics ("images/eh1_forschungsprozess/EH1_forschungsprozess_V1_S26_8.png")
knitr::asis_output("</div>")
```

.quelle[(Überarbeitung von: Reuber & Pfaffenbach 2005:21)]

---

# Methoden als Bausteine etwas Größeren

```{r echo=FALSE}
knitr::asis_output('<div class="container">')
knitr::include_graphics ("images/eh1_forschungsprozess/ImageSlide_27.png")
knitr::asis_output("</div>")
```
.quelle[(Höferl, 2022, CC BY)]

---

# 5. Sampling

**Ziel:**  
Welche Personen(gruppen) befragen? Welche konkreten Materialien in Untersuchung aufnehmen?  

🡒 meist **Stichproben** nötig

Klassiker:
* räumliche Eingrenzung: ... in Wien
* zeitliche Eingrenzung: ... seit 2021
* inhaltliche Eingrenzung: ...der Erwerbstätigen
* materialienspezifische Eingrenzung: ... Videos von/zu ...

---

# 6. Erhebung
Untersuchungsgegenstände 🡒 messen 🡒 Daten
+ **Pragmatische Einflüsse:**  
Zeitliche, finanzielle & personelle Ressourcen
+ **5 Regeln der Erhebung:**
    - Sorgfalt: Dokumentation, Transkription etc.
    - Kontextbezug: Dokumentation des Kontextes
    - Dichte: Detailliertheit der Beschreibung
    - Ausschöpfung: Relevantes vollständig dokumentieren & ordnen
    - Reflexion: der eigenen Rolle 🡒 Einfluss Erhebungsziel auf Daten

---

# Methoden als Bausteine etwas Größeren

```{r echo=FALSE}
knitr::asis_output('<div class="container">')
knitr::include_graphics ("images/eh1_forschungsprozess/ImageSlide_30.png")
knitr::asis_output("</div>")
```
.quelle[(Höferl, 2022, CC BY)]

---

# 7. Datenaufbereitung

* **Daten**:  
Material das (soziale) Sachverhalte repräsentiert
* Meist nicht direkt analysierbar:
    + „das“ Interview, „der“ Fragebogen
* **Aufbereitung** nötig:
    + Codierung (Antwort-Items etc.)
    + Digitalisierung
    + Fehlerkontrolle, -bereinigung & -kennzeichnung
    + Recodieren, Indexbildung

---

# 8 & 9: Analyse & Interpretation

* **Analyse**:  
interpretierendes Auswerten & Ordnen von Daten für eine Fragestellung
* Aufwand: weniger in der Analysea als in Instrumentenerstellung
* **typische Analyseziele:**
    + **Ordnung & Beschreibung** des Untersuchten  
    👉 Häufigkeiten, Lage- und Streuuungsmaße
    + **Vergleiche** zwischen Teilen des Untersuchten  
    👉 Gruppenunterschiede
    + **Zusammenhänge** zwischen Teilen des Untersuchten  
    👉 Zusammenhangsmaße

---

# Methoden als Bausteine etwas Größeren

```{r echo=FALSE}
knitr::asis_output('<div class="container">')
knitr::include_graphics ("images/eh1_forschungsprozess/ImageSlide_33.png")
knitr::asis_output("</div>")
```
.quelle[(Höferl, 2022, CC BY)]

---

# 10. Ergebnispräsentation

.spacing06[
**Art der Darstellung & Ausführlichkeit:** 🡒 abh. Vom Zielpublikum:
* Sprache (Fachvokabular etc.), Komplexität der Darstellung, Textgliederung etc.

**Wiss. Bericht:**
- Motivation (Zweck & Fokus)
- Theoret. Fundierung
- Forschungsfrage
- Art der Datengewinnung & Auswertemethoden
- Ergebnisse (übersichtlich in Zusammenfassung)
    
👉 egal welches Format: **Transparenz**  
Hinweise auf Probleme im Forschungsprozess, Widersprüchlichkeiten etc.
]

---

# 11. Archivierung

```{r echo=FALSE}
knitr::asis_output('<div class="container">')
knitr::include_graphics ("images/eh1_forschungsprozess/ImageSlide_35.png")
knitr::asis_output("</div>")
```
.quelle[(Höferl, 2021, CC BY)]

---

# 11. Archivierung

```{r echo=FALSE}
knitr::asis_output('<div class="container">')
knitr::include_graphics ("images/eh1_forschungsprozess/ImageSlide_36.png")
knitr::asis_output("</div>")
```
.quelle[(Planemad, Wikimedia, CC0; GitHub, Wikimedia, CC0; GESIS, Wikimedia, CC0)]
