---
title: "Exkurs: Latente Merkmale messen"
subtitle: "716408 | Sozialwiss. Methoden – How 2 do Things with Numbers"
author: "KMH"
date: "SS 22 | KMH (updated: `r Sys.Date()`)"
output:
  xaringan::moon_reader:
    css: [mycss_metropolis_v1.css, metropolis, metropolis-fonts]
    lib_dir: libs
    nature:
      highlightStyle: github
      highlightLines: true
      countIncrementalSlides: false
---

```{r xaringanExtras, echo=FALSE}
xaringanExtra::use_share_again()  # für die Buttons zur Navigation
xaringanExtra::use_tile_view()    # für den Overview auf die Slides
```

class: zwischentitel, center, middle

# .emolarge[🤔]<br> Merkmal = Merkmal, oder?

---

# Sind alle Merkmale gleich?

```{r echo=FALSE}
knitr::asis_output('<div class="container">')
knitr::include_graphics ("images/eh2_latent-messen/ImageSlide_2.png")
knitr::asis_output("</div>")
```

---

class: zwischentitel, center, middle

# .emolarge[🤔]<br> Latente Merkmale messen?

---

# Latente Merkmale operationalisieren

**Ziel: **latentes Merkmal durch manifeste Merkmale abbilden

```{r echo=FALSE}
knitr::asis_output('<div class="container450">')
knitr::include_graphics ("images/eh2_latent-messen/EH2-1-1_latente-Merkmale-messen_v1_S3_1.png")
knitr::asis_output("</div>")
```
.quelle[(Höferl, 2019, CC BY)]

---

# Latente Merkmale = spannend & schwierig


```{r echo=FALSE}
knitr::asis_output('<div class="container">')
knitr::include_graphics ("images/eh2_latent-messen/EH2-1-1_latente-Merkmale-messen_v1_S4_2.png")
knitr::asis_output("</div>")
```
.quelle[(BMLRT, 2020)]

---

# Ein Versuch: Nachhaltige Kommunalentwicklung

* Link zum Versuch: https://miro.com/app/board/o9J_lPNWztQ=/

```{r echo=FALSE}
knitr::asis_output('<div class="container450">')
knitr::include_graphics ("images/eh2_latent-messen/EH2-1-1_latente-Merkmale-messen_v1_S6_3.png")
knitr::asis_output("</div>")
```
.quelle[(Höferl, 2022, CC BY)]

---

# .font80[Ein 2. Versuch: Nachhaltige Kommunalentwicklung (BBSR 2011)]


```{r echo=FALSE}
knitr::asis_output('<div class="container">')
knitr::include_graphics ("images/eh2_latent-messen/EH2-1-1_latente-Merkmale-messen_v1_S7_4.png")
knitr::asis_output("</div>")
```
.quelle[(BBSR, 2011)]

---

# .font80[Ein 2. Versuch: Nachhaltige Kommunalentwicklung (BBSR 2011)]

```{r echo=FALSE}
knitr::asis_output('<div class="container">')
knitr::include_graphics ("images/eh2_latent-messen/ImageSlide_8.png")
knitr::asis_output("</div>")
```
.quelle[(BBSR, 2011)]
