---
title: "Qualität von Sekundärdaten"
subtitle: "716408 | Sozialwiss. Methoden – How 2 do Things with Numbers"
author: "KMH"
date: "SS 22 | KMH (updated: `r Sys.Date()`)"
output:
  xaringan::moon_reader:
    css: [mycss_metropolis_v1.css, metropolis, metropolis-fonts]
    lib_dir: libs
    nature:
      highlightStyle: github
      highlightLines: true
      countIncrementalSlides: false
---

```{r xaringanExtras, echo=FALSE}
xaringanExtra::use_share_again()  # für die Buttons zur Navigation
xaringanExtra::use_tile_view()    # für den Overview auf die Slides
```

class: zwischentitel, center, middle

# .emolarge[🤔]<br> Sind nicht alle Daten gleich (gut)?

---

class: spacing07

# Qualität & Eignung von Sekundärdaten

* Institutioneller Ursprung
* **Nachvollziehbarkeit 🡒 Metadaten**
	+ Erhebungsmethode
		- Objektivität
		- Reliabilität
		- Validität
	+ Aufbereitung
	+ Verständlichkeit
* Nutzbarkeit
	+ Lizenz
* Relevanz **Fragestellung**

---

# Ein Beispiel: Administrative Einheiten Österreichs


```{r echo=FALSE}
knitr::asis_output('<div class="container">')
knitr::include_graphics ("images/eh4-2_nutzbarkeit_qualitaet/EH4-2_nutzbarkeit_qualitaet_v1_S3_1.png")
knitr::asis_output("</div>")
```
.center[https://github.com/bresu/oe_gemeinden]


---

# Der Plausibilitätscheck

```{r echo=FALSE}
knitr::asis_output('<div class="container">')
knitr::include_graphics ("images/eh4-2_nutzbarkeit_qualitaet/EH4-2_nutzbarkeit_qualitaet_v1_S4_2.png")
knitr::asis_output("</div>")
```
.font80[https://www.statistik.at/web_de/klassifikationen/regionale_gliederungen/gemeinden]


