---
title: "Nutzbarkeit von Daten"
subtitle: "716408 | Sozialwiss. Methoden – How 2 do Things with Numbers"
author: "KMH"
date: "SS 22 | KMH (updated: `r Sys.Date()`)"
output:
  xaringan::moon_reader:
    css: [mycss_metropolis_v1.css, metropolis, metropolis-fonts]
    lib_dir: libs
    nature:
      highlightStyle: github
      highlightLines: true
      countIncrementalSlides: false
---

```{r xaringanExtras, echo=FALSE}
xaringanExtra::use_share_again()  # für die Buttons zur Navigation
xaringanExtra::use_tile_view()    # für den Overview auf die Slides
```

class: zwischentitel, center, middle

# .emolarge[🤔]<br> Legal, illegal, *!?#+egal?

---

# Wem „gehören“ Primär- und Sekundärdaten?

```{r echo=FALSE}
knitr::asis_output('<div class="container">')
knitr::include_graphics ("images/eh4-2_nutzbarkeit_qualitaet/ImageSlide_5.png")
knitr::asis_output("</div>")
```

---

# Daher: Open Data

_„sämtliche Datenbestände, die im Interesse der Allgemeinheit […] **ohne jedwede Einschränkung** zur freien Nutzung, zur Weiterverbreitung und zur freien Weiterverwendung frei zugänglich gemacht werden.“_  
(Lucke & Geiger 2010:4)
+ Zugang
+ Weiterverbreitung
+ Folgenutzung
+ Abwesenheit technologischer Restriktionen (SIC!)
+ Keine Einschränkung der Einsatzzwecke

---

# Beispiele für Open Data Repositorien

.pull-left[
* AUT: https://www.data.gv.at
* GER: https://www.govdata.de
* CH: https://opendata.swiss
* EU: https://data.europa.eu
]

.pull-right[
```{r echo=FALSE}
knitr::asis_output('<div class="container">')
knitr::include_graphics ("images/eh4-2_nutzbarkeit_qualitaet/EH4-2_nutzbarkeit_qualitaet_v1_S8_3.png")
knitr::asis_output("</div>")
```
]

---

# Legal, illegal, sch?!ß egal?

```{r echo=FALSE}
knitr::asis_output('<div class="container">')
knitr::include_graphics ("images/eh4-2_nutzbarkeit_qualitaet/ImageSlide_9.png")
knitr::asis_output("</div>")
```
.quelle[(openeducation.at, CC BY)]
