---
title: "Primärdatengewinnung 1:<br>Nicht-reaktive Verfahren"
subtitle: "716408 | Sozialwiss. Methoden – How 2 do Things with Numbers"
author: "KMH"
date: "SS 22 | KMH (updated: `r Sys.Date()`)"
output:
  xaringan::moon_reader:
    css: [mycss_metropolis_v1.css, metropolis, metropolis-fonts]
    lib_dir: libs
    nature:
      highlightStyle: github
      highlightLines: true
      countIncrementalSlides: false
---

```{r xaringanExtras, echo=FALSE}
xaringanExtra::use_share_again()  # für die Buttons zur Navigation
xaringanExtra::use_tile_view()    # für den Overview auf die Slides
```

class: zwischentitel, center, middle

# .emolarge[🤔]<br> Daten erheben?

---

# Die Primärerhebung quantitativer Daten

**3 zentrale Methoden:**
+ **Nicht-reaktive Verfahren**  
quant. Erfassen einzelner Merkmale von Interesse in Texten, Bildern & Videos
+ **Beobachtung**  
systematisches Beobachten & quant. Registrieren „relevanter“ Sachverhalte 
+ **Befragen**  
systematisch gesteuerte Kommunikation zwischen Personen; basierend auf standardisierten Fragen- & Antwortenkatalog

---

class: zwischentitel, center, middle

# .emolarge[🤔]<br> Nicht-reaktive Verfahren?

---

# Nicht-reaktive Verfahren

* **Sammelbegriff:**
	+ keinerlei Einfluss (=Kontakt) auf die untersuchte Personen, Ereignisse bzw. Prozesse
		- Daten = Folge alltäglichen Verhaltens
		- Kein primärer Fokus auf Verwendung als Daten****
* **👉 Eigentlich: Sonderform der Beobachtung**
	+ **Indirekte Beobachtung: **  
	Erleben, Verhalten etc. aus Dokumenten, Spuren, Rückständen etc. rekonstruieren

---

class: zwischentitel, center, middle

# .emolarge[🤔]<br> Und die Daten?

---

class: spacing07

# Nicht-reaktive Verfahren

**Mögliche Datenquellen:**
+ **Verhaltensspuren:**
	- Nutzungsspuren, Graffitis, Randnotizen, Müllzusammensetzung
+ **Schilder, Hinweistafeln, Hausordnungen**
+ **Bücher, Journale & Zeitungen **(online: Kommentare)
+ **Onlinemedien: **Facebook, Twitter, Instagram, YouTube etc.
+ **Symbole**: Aufkleber, Abzeichen, Buttons
+ **Archive & Verzeichnisse**: systematisch erzeugtes Textmaterial
	- Protokolle (Landtag, Gemeinderat etc.), Register, Kommentare zu Gesetzesentwürfen etc.
+ **Einzeldokumente:** Tagebücher, Briefwechsel, Bilder

---

# Nicht-reaktive Verfahren

```{r echo=FALSE}
knitr::asis_output('<div class="container">')
knitr::include_graphics ("images/eh5-1_nicht_reaktiv/ImageSlide_5.png")
knitr::asis_output("</div>")
```
.quelle[(o.V.; Tirol Werbung, 2014; Twitter, 2011)]

---

# @ soziale Medien: Klimawandel bei Twitter


```{r echo=FALSE}
knitr::asis_output('<div class="container">')
knitr::include_graphics ("images/eh5-1_nicht_reaktiv/EH5-1_Primaerdatengewinnung_1_nonreaktiv_S6_1.png")
knitr::asis_output("</div>")
```
.quelle[(Höferl 2018, CC BY)]

---

# Zugang zu diesen Datenquellen 1

```{r echo=FALSE}
knitr::asis_output('<div class="container">')
knitr::include_graphics ("images/eh5-1_nicht_reaktiv/ImageSlide_7.png")
knitr::asis_output("</div>")
```
.quelle[(Universität Innsbruck, o.J.; Katell Ar Gow, flickr, CC BY-NC-ND)]

---

class: spacing06

# Zugang zu diesen Datenquellen 2

**🡒 Ziel: **Korpusbildung

* **Zugang über Repositorien:**
	+ Bibliotheken & Archive
	+ Zeitungen & TV
		- BSP: APA DeFacto Campus
	+ Archive von Institutionen:
		- Landtage, Parlamente
		- Landes- & Kommunalverwaltungen
	+ Bilddatenbanken
* **Eingeschränkter „direkter“ Zugang:**
	+ Soziale Medien (Facebook, Twitter etc.)   
	🡒 Software oder indiv. Code
---

# Endergebnis: oftmals „Big“ Data

```{r echo=FALSE}
knitr::asis_output('<div class="container">')
knitr::include_graphics ("images/eh5-1_nicht_reaktiv/ImageSlide_9.png")
knitr::asis_output("</div>")
```
.quelle[(Höferl, 2021)]

---

# Exkurs: Quantitative Inhaltsanalyse

* erfasst **einzelne Merkmale von Texten und Textteilen**
	+ Zuordnung von **Text zu Kategorien **die Operationalisierungen interessierender Merkmale sind
	+ 🡒 Wortmaterial wird hinsichtlich bestimmter„interessierender“ Aspekte ausgezählt

* _„Prinzipiell sind quantitative Inhaltsanalysen immer dann indiziert, wenn es darum geht, __ausgewählte Einzelaspekte __von Texten oder eng umrissene Fragestellungen __systematisch__ und u. U. auch hypothesengeleitet zu __untersuchen__.“_  
(Bortz & Döring 2009:151)

---

class: zwischentitel, center, middle

# .emolarge[🤔]<br> Und was kommt dabei raus?

---

# Asynchrone Worthäufigkeiten


```{r echo=FALSE}
knitr::asis_output('<div class="container">')
knitr::include_graphics ("images/eh5-1_nicht_reaktiv/EH5-1_Primaerdatengewinnung_1_nonreaktiv_S11_2.png")
knitr::asis_output("</div>")
```
.quelle[Höferl 2010:146]

---

# Synchrone Auswertungen


```{r echo=FALSE}
knitr::asis_output('<div class="container">')
knitr::include_graphics ("images/eh5-1_nicht_reaktiv/EH5-1_Primaerdatengewinnung_1_nonreaktiv_S12_3.png")
knitr::asis_output("</div>")
```
.quelle[(Boykoff 2008:10)]

---

# (Visuelle) Materialien qualitativ auswerten

```{r echo=FALSE}
knitr::asis_output('<div class="container">')
knitr::include_graphics ("images/eh5-1_nicht_reaktiv/ImageSlide_13.png")
knitr::asis_output("</div>")
```
.quelle[(Volo & Irimias, 2021; Hernandez, 2016)]

---

# Fokus auf Interaktionen und Netzwerke


```{r echo=FALSE}
knitr::asis_output('<div class="container">')
knitr::include_graphics ("images/eh5-1_nicht_reaktiv/EH5-1_Primaerdatengewinnung_1_nonreaktiv_S14_4.png")
knitr::asis_output("</div>")
```
.quelle[(Farrell, 2015)]

---

class: zwischentitel, center, middle

# .emolarge[🤔]<br> tl;dr

---

# Konklusio

**Nicht-reaktive Verfahren …**

* Nutzen nahezu unerschöpflichen Fundus an alltäglichen „Hinterlassenschaften“
* **Cross medial:**
	+ Bild, Audio, Video, Text, geogr. Lage
* **Aufwand für Erschließung **= variabel
* Datentypen und -mengen erfordern neue
	+ Strategien zur **Datenvorhaltung**
	+ Strategien zur **semi-quantitativen Auswertung**
