---
title: "Primärdatengewinnung 2: Beobachtung"
subtitle: "716408 | Sozialwiss. Methoden – How 2 do Things with Numbers"
author: "KMH"
date: "SS 22 | KMH (updated: `r Sys.Date()`)"
output:
  xaringan::moon_reader:
    css: [mycss_metropolis_v1.css, metropolis, metropolis-fonts]
    lib_dir: libs
    nature:
      highlightStyle: github
      highlightLines: true
      countIncrementalSlides: false
---

```{r xaringanExtras, echo=FALSE}
xaringanExtra::use_share_again()  # für die Buttons zur Navigation
xaringanExtra::use_tile_view()    # für den Overview auf die Slides
```

class: zwischentitel, center, middle

# .emolarge[🤔]<br> Einfach schauen?

---

# Beobachten?

* **Wiss. (systematische) Beobachtungsverfahren:**
	+ klar definiertes Erhebungsziel
	+ systematisch:  
	geplant (🡒 kein Zufallsprodukt), dokumentiert & ausgewertet
	+ auf Gültigkeit, Zuverlässigkeit und Genauigkeit geprüft

* **Ziel = Erfassung und Deutung von**
  - Menschlichem Verhalten (verbal – nonverbal) & Konsequenzen
  - Soziale Merkmale (Artefakte, Kleidung etc.)
  - Geronnenes Verhalten (Auslagen, Gartengestaltungen, Graffiti etc.)

---

# Formen der Beobachtung 1

* **Offene/verdeckte Beobachtung**
	+ Wissen der Beobachteten über ihre Beobachtung
* **Teilnehmende/nicht-teilnehmende Beobachtung**
	+ nicht-teilnehmend: Beobachter = stummer Protokollant
	+ Teilnehmend: Kommunikation und Teilnahme an Interaktionen & Handlungen
* **Strukturierte/unstrukturierte Beobachtung**
	+ Strukturiert: Beobachtungsschema  
	(=systematisches Inventar der Beobachtungsinhalte)
	+ Unstrukturiert:	spontanes Interesse bestimmt das zu Beobachtende

---

# Formen der Beobachtung 2

* **Feldbeobachtung vs. Beobachtung im Labor**
	+ Laborbeobachtungen: Ausblenden des lebensweltlichen Kontextes
* **Selbst- vs. Fremdbeobachtung**
	+ Klassiker der Selbstbeobachtung: (Foto-)Tagebücher
* **Einmal- vs. Dauerbeobachtung**
	+ Dauerbeobachtung: längerfristige Phänomene in deren zeitlicher Variabilität abbilden

---

# Ein Klassiker der Humangeographie:

.pull-left[

**Einmalige, strukturierte, nicht-teilnehmende, offene oder verdeckte Feldbeobachtungen:**

* Kartierungen
* Zählungen
]

.pull-right[
```{r echo=FALSE}
knitr::asis_output('<div class="container">')
knitr::include_graphics ("images/eh5-2_beobachtung/EH5-2_Primaerdatengewinnung_2_Beobachten_S5_1.png")
knitr::asis_output("</div>")
```
.quelle[(Joachim Götz, 2003, CC BY-NC-ND 2.0)]
]

---

class: zwischentitel, center, middle

# .emolarge[🤔]<br> How 2

---

# Ablauf einer strukturierten Beobachtung

```{r echo=FALSE}
knitr::asis_output('<div class="container">')
knitr::include_graphics ("images/eh5-2_beobachtung/ImageSlide_6.png")
knitr::asis_output("</div>")
```
.quelle[(Überarbeitung von Meier-Kruker & Rauh 2005:86)]

---

# Der Ablauf im Detail I

**1. Fragestellung & Hypothese**

**2. Auswahl Beobachtungseinheiten & -merkmale:**

+ Was soll beobachtet werden? (z.B. Personen, Einbauten etc.)
+ Worauf soll dabei geachtet werden? (z.B. Alter, Zustand etc.)
	- „Merkmale von Interesse“  
	👉 oftmals: Kategorisierung notwendig

**3. Operationalisierung – Auswahl der Indikatoren:**

+ Wie genau sind die Merkmale von Interesse zu erheben?
	- Lagegenauigkeit
	- Inhaltliche Auflösung: Welche Kategorien, wie sind diese definiert, was umfassen diese?

---

class: spacing06

# Der Ablauf im Detail II

.pull-left[

**4. Beobachtungsinstrument**

+ Eindimensionalität der Messung
+ Ausschließlichkeit der Kategorien
+ Vollständigkeit der Kategorien
+ Konkretisierung der Kategorien:
  * 👉 beobachtbaren Sachverhalten zuordenbar
  * **Begrenzung** der Anzahl
]

.pull-right[
```{r echo=FALSE}
knitr::asis_output('<div class="container">')
knitr::include_graphics ("images/eh5-2_beobachtung/EH5-2_Primaerdatengewinnung_2_Beobachten_S8_2.png")
knitr::asis_output("</div>")
```
.quelle[(Meier-Kruker & Rauh 2005:88)]
]
---

# Der Ablauf im Detail III

.pull-left[

**5. Stichprobe** und **Auswahl Untersuchungssituation**:

+ Welche Wochentage, Uhrzeiten, Intervalle?
	- Montage & Freitage
	- Wiederholung & Mittelung
+ Orte der Beobachtung
+ Umgang mit **„Ausreißern“**: Passanten die auf- und ablaufen, Kinder etc.
]

.pull-right[
```{r echo=FALSE}
knitr::asis_output('<div class="container">')
knitr::include_graphics ("images/eh5-2_beobachtung/EH5-2_Primaerdatengewinnung_2_Beobachten_S9_3.png")
knitr::asis_output("</div>")
```
.quelle[(Meier-Kruker & Rauh 2005:89)]
]
---

# Der Ablauf im Detail IV

**6. Pretest & Beobachterschulung:**

Beobachter müssen einschätzen & bewerten  
👉 mehrere Beobachter = unterschiedliche Zuordnungen  (z.B. Schnell, Hill und Esser 1999:368):

+ Neigung zu milde/großzügig zu beurteilen
+ Zentrale Tendenz: Verschobene Wahrnehmung durch Extreme
+ Beurteilung durch „ersten Eindruck“ beeinflusst
+ Kognitive Verzerrung („Halo-Effekt“): Fälschlicherweise als zusammenhängend angenommene Eigenschaften
+ Unterschiedliche Reaktivität mit Beobachteten

**Intercoder-Reliabilität** als Ziel 👉 **Beobachterschulung**

---

# Der Ablauf im Detail V

**6. Pretest & Beobachterschulung:**

+ **Ziel** der Beobachtung erklären
+ **Pretest:**
	- Gemeinsam Beispiele mit Beobachtern durchgehen→ Eichen der Zuordnung zu Kategorien
		- Realobjekte, Bilder (Streetview etc.), Filme etc.
	- Probleme erheben und diskutieren
+ Erst nach Pretest: **Haupterhebung** 🡒 Kosten!

**7. Durchführung Haupterhebung**

**8. Datenübertragung, -aufbereitung & -auswertung**

---

class: zwischentitel, center, middle

# .emolarge[🤔]<br> Welche Hilfsmittel haben wir?

---

# Zählungs- & Kartierungstools: Old- & New-School

```{r echo=FALSE}
knitr::asis_output('<div class="container">')
knitr::include_graphics ("images/eh5-2_beobachtung/ImageSlide_12.png")
knitr::asis_output("</div>")
```

---

# Zählungs- & Kartierungstools: Old- & New-School

```{r echo=FALSE}
knitr::asis_output('<div class="container">')
knitr::include_graphics ("images/eh5-2_beobachtung/ImageSlide_13.png")
knitr::asis_output("</div>")
```

---

# Zählungs- & Kartierungstools: Old- & New-School

```{r echo=FALSE}
knitr::asis_output('<div class="container">')
knitr::include_graphics ("images/eh5-2_beobachtung/ImageSlide_14.png")
knitr::asis_output("</div>")
```
.quelle[(Geosetter, o.J.; OsmAnd, o.J.)]

---

# Zählungs- & Kartierungstools: Old- & New-School

```{r echo=FALSE}
knitr::asis_output('<div class="container">')
knitr::include_graphics ("images/eh5-2_beobachtung/ImageSlide_15.png")
knitr::asis_output("</div>")
```
.quelle[(ODK Collect, o.J.)]

---

# An alternative strand: Science & Society

```{r echo=FALSE}
knitr::asis_output('<div class="container">')
knitr::include_graphics ("images/eh5-2_beobachtung/ImageSlide_16.png")
knitr::asis_output("</div>")
```
.quelle[(EOSC Hub, o.J.)]

---

# Non-reaktive Beobachtung: People as Sensors

```{r echo=FALSE}
knitr::asis_output('<div class="container350">')
knitr::include_graphics ("images/eh5-2_beobachtung/EH5-2_Primaerdatengewinnung_2_Beobachten_S17_4.png")
knitr::asis_output("</div>")
```

* Kirilenko, A. P.; Molodtsova, T.; Stepchenkova, S. O. (2015): People as sensors: Mass media and local temperature influence climate change discussion on Twitter. In _Global Environmental Change _30, pp. 92–100. DOI: 10.1016/j.gloenvcha.2014.11.003.

---

# Reaktive Beobachtung: People as Sensors

```{r echo=FALSE}
knitr::asis_output('<div class="container300">')
knitr::include_graphics ("images/eh5-2_beobachtung/EH5-2_Primaerdatengewinnung_2_Beobachten_S18_5.png")
knitr::asis_output("</div>")
```
.quelle[(Mount Rainier National Park, CC BY 2.0; Naturbeobachtung.at o.J.)]

* Bonney, R.; Shirk, J. L.; Phillips, T. B.; Wiggins, A.; Ballard, H. L.; Miller-Rushing, A. J.; Parrish, J. K. (2014): Citizen science. Next steps for citizen science. _Science (New York, N.Y.) _343(6178): 1436–1437. DOI: 10.1126/science.1251554.

---

class: zwischentitel, center, middle

# .emolarge[🤔]<br> tl;dr

---

# Konklusio

**Beobachtungen ...**

* **systematisch** durch strukturierte Beobachtungsinstrumente
* **unterschiedliche Formate **für unterschiedliche Erhebungsziele
	+ offen vs. verdeckt, teilnehmend vs. nicht-teilnehmend etc.
* **Klassiker: **einmalig, strukturiert, nicht-teilnehmend
* Operationalisierung 🡒 Beobachtungsinstrument  
🡒 Schulung 🡒 Erhebung
* **Hilfsmittel** auf **Einsatzumfeld & Vorwissen **der Beteiligten abstimmen
