---
title: "Everything hangs together: Zusammenhangsmaße"
subtitle: "716408 | Sozialwiss. Methoden – How 2 do Things with Numbers"
author: "KMH"
date: "SS 22 (updated: `r Sys.Date()`)"
output:
  xaringan::moon_reader:
    css: [mycss_metropolis_v1.css, metropolis, metropolis-fonts]
    lib_dir: libs
    nature:
      highlightStyle: github
      highlightLines: true
      countIncrementalSlides: false
---

```{r xaringanExtras, echo=FALSE}
xaringanExtra::use_share_again()  # für die Buttons zur Navigation
xaringanExtra::use_tile_view()    # für den Overview auf die Slides
```

class: zwischentitel, center, middle

# .emolarge[🤔]<br> Everything hangs together?

---

# Auf den Zusammenhang kommt es an I


```{r echo=FALSE}
knitr::asis_output('<div class="container">')
knitr::include_graphics ("images/eh9-1_nomainale_zusammenhaenge/EH9-1_Zusammenhangsmaße_nominal_S2_1.png")
knitr::asis_output("</div>")
```
.quelle[(https://www.univie.ac.at/ksa/elearning/cp/quantitative/quantitative-113.html)]

---

# Auf den Zusammenhang kommt es an II


```{r echo=FALSE}
knitr::asis_output('<div class="container">')
knitr::include_graphics ("images/eh9-1_nomainale_zusammenhaenge/EH9-1_Zusammenhangsmaße_nominal_S3_2.png")
knitr::asis_output("</div>")
```
.quelle[(Cutter, Mitchell & Scott 2000)]

---

# Auf den Zusammenhang kommt es an III

```{r echo=FALSE}
knitr::asis_output('<div class="container">')
knitr::include_graphics ("images/eh9-1_nomainale_zusammenhaenge/ImageSlide_5.png")
knitr::asis_output("</div>")
```
.quelle[(National Geographic 2012)]

---

# Auf den Zusammenhang kommt es an IV

```{r echo=FALSE}
knitr::asis_output('<div class="container">')
knitr::include_graphics ("images/eh9-1_nomainale_zusammenhaenge/EH9-1_Zusammenhangsmaße_nominal_S6_3.png")
knitr::asis_output("</div>")
```
.quelle[Charles Joseph Minard, Wikimedia, PD]

---

# Recap: Skalenniveaus quantitativer Daten

```{r echo=FALSE}
knitr::asis_output('<div class="container">')
knitr::include_graphics ("images/eh9-1_nomainale_zusammenhaenge/ImageSlide_7.png")
knitr::asis_output("</div>")
```
.quelle[ (vgl. Bortz & Döring 2009:69; Reuber & Pfaffenbach 2005:94)]

---

# Zusammenhänge erkennen

* **2 Möglichkeiten **bivariater Analyse:
	+ Explorativ:
		- Grafisch („Streudiagramm“)
		- Numerisch (Kontingenztabellen)
	+ Tests auf Signifikanz:
		- Tests auf Zusammenhang (👉 Richtung)
		- Messung der Stärke eines Zusammenhangs
* **Prinzipiell:** je Skalenniveau 🡒 **unterschiedliche Maße**

---

class: zwischentitel, center, middle

# .emolarge[🤔]<br> Zusammenhänge - aber wie messen?

---

# Ein Überblick auf ausgewählte Maße


```{r echo=FALSE}
knitr::asis_output('<div class="container">')
knitr::include_graphics ("images/eh9-1_nomainale_zusammenhaenge/EH9-1_Zusammenhangsmaße_nominal_S10_4.png")
knitr::asis_output("</div>")
```
.quelle[(Eigene Überarbeitung 2016 von Hager, 2011)]

---

# Ausgewählte (kategoriale) Zusammenhangsmaße

```{r echo=FALSE}
knitr::asis_output('<div class="container">')
knitr::include_graphics ("images/eh9-1_nomainale_zusammenhaenge/ImageSlide_11.png")
knitr::asis_output("</div>")
```
.quelle[(Eigene Erstellung 2018; adaptiert von: Heger & Prust 2009)]

---

class: zwischentitel, center, middle

# .emolarge[🤔]<br> Kategoriale Zusammenhänge erkunden

---

# .font90[Zusammenhang zwischen zwei kategorialen Variablen]

* Klassiker: **Kreuz- bzw. Kontingenztabellen**
	+ Absolute / relative Häufigkeiten der Kombination von Merkmalsausprägungen 🡒 nominale & ordinale Daten
	+ Inhaltliche Auswertung 🡒 Randsummen
	+ BSP: 

```{r echo=FALSE}
knitr::asis_output('<div class="container200">')
knitr::include_graphics ("images/eh9-1_nomainale_zusammenhaenge/EH9-1_Zusammenhangsmaße_nominal_S12_5.png")
knitr::asis_output("</div>")
```
.quelle[(Höferl, 2022, CC BY)]

---

# Zufall, oder nicht? Der Chi²-Test

* Suche nach „signifikanten“ (α < 0,05) Zusammenhängen

```{r echo=FALSE}
knitr::asis_output('<div class="container350">')
knitr::include_graphics ("images/eh9-1_nomainale_zusammenhaenge/EH9-1_Zusammenhangsmaße_nominal_S14_6_v2.png")
knitr::asis_output("</div>")
```
.quelle[(Kuckartz et al. 2010:87ff.)]

* **Wichtige Voraussetzung:** $f_{b(i,j)}\geq5$

---

# Der Chi²-Test: Ein Beispiel


```{r echo=FALSE}
knitr::asis_output('<div class="container">')
knitr::include_graphics ("images/eh9-1_nomainale_zusammenhaenge/EH9-1_Zusammenhangsmaße_nominal_S15_7.png")
knitr::asis_output("</div>")
```
.quelle[ Höferl, 2022, CC BY ]

---

# Der Chi²-Test: Ein Beispiel

**BSP:** Zusammenhang Geschlecht & Verkehrsmittelwahl

+ **Nullhypothese H0:**Es besteht KEIN ein statistisch signifikanter Zusammenhang zwischen Geschlecht & Verkehrsmittelwahl**
+ **Einshypothese H1:** Es besteht ein statistisch signifikanter Zusammenhang zwischen Geschlecht & Verkehrsmittelwahl**

****
* Excel (CHIQU.TEST)bzw. R (chisq.test) 🡒 p=0,001203623
* **Da p kleiner ist als α (0,05)** 👉 **Ablehnung der Nullhypothese H0**  
  - Es besteht ein statistisch signifikanter Zusammenhang zwischen Geschlecht & Verkehrsmittel

---

# .font90[Die Stärke des Zusammenhangs zwischen kat. Variablen]

* 𝜒2 bei Unabhängigkeit = 0 (beobachtet = erwartet)
	+ Kann beliebig groß werden
	+ **👉 Normierung notwendig** um Aussage zu Stärke des Zusammenhangs [0 bis +1]zu treffen
	
****

* Die Lösung: **Cramers V [0 bis +1]:**

.pull-left[
$$V=\sqrt{\frac{\chi^2}{n*(min(m,r)-1)}}$$
]

.pull-right[

```{r echo=FALSE}
knitr::asis_output('<div class="container200">')
knitr::include_graphics ("images/eh9-1_nomainale_zusammenhaenge/EH9-1_Zusammenhangsmaße_nominal_S18_8_v2.png")
knitr::asis_output("</div>")
```
.quelle[(Quatember 2007:66)]
]

---

# .font90[Die Stärke des Zusammenhangs zwischen kat. Variablen]

* **Cramers V [0 bis +1]:**
	+ Je **größer** V ist 👉 **stärker** der stat. der Zusammenhang

```{r echo=FALSE}
knitr::asis_output('<div class="container350">')
knitr::include_graphics ("images/eh9-1_nomainale_zusammenhaenge/EH9-1_Zusammenhangsmaße_nominal_S19_9.png")
knitr::asis_output("</div>")
```
.quelle[(Quatember 2007:66)]

---

# Cramers V in Action

```{r echo=FALSE}
knitr::asis_output('<div class="container">')
knitr::include_graphics ("images/eh9-1_nomainale_zusammenhaenge/EH9-1_Zusammenhangsmaße_nominal_S20_10.png")
knitr::asis_output("</div>")
```
.quelle[(Höferl, 2022, CC BY)]

---

# Cramers V in Action

```{r echo=FALSE}
knitr::asis_output('<div class="container">')
knitr::include_graphics ("images/eh9-1_nomainale_zusammenhaenge/ImageSlide_21.png")
knitr::asis_output("</div>")
```
.quelle[(Quatember 2007:66)]
