---
title: "Everything hangs together: Lineare Regression"
subtitle: "716408 | Sozialwiss. Methoden – How 2 do Things with Numbers"
author: "KMH"
date: "SS 22 (updated: `r Sys.Date()`)"
output:
  xaringan::moon_reader:
    css: [mycss_metropolis_v1.css, metropolis, metropolis-fonts]
    lib_dir: libs
    nature:
      highlightStyle: github
      highlightLines: true
      countIncrementalSlides: false
---

```{r xaringanExtras, echo=FALSE}
xaringanExtra::use_share_again()  # für die Buttons zur Navigation
xaringanExtra::use_tile_view()    # für den Overview auf die Slides
```

class: zwischentitel, center, middle

# .emolarge[🤔]<br> Wozu Regression?

---

# Exkurs: Unterschied Regression & Korrelation

* **Korrelation: ** Stärke eines monotonen Zusammenhangs
  + Korrelation kann von einem 3. (nicht berücksichtigten) Faktor ausgehen 🡒 Scheinkorrelation
    - BSP: Korrelation zwischen Geburtenrate und Storchenpopulation in einem Bezugsraum
  + Prognose i.e.S. nicht möglich
* **Regression: **Beschreibung einer Ursache-Wirkungs-Beziehung
	+ Formalisierung eines Zusammenhangs als (z.B. lineare) Gleichung  
	🡒 Wie genau wirkt ein Faktor auf einen anderen?
	+ Möglichkeit zur **Prognose**

---

# Lineare Regression im Detail

* **Abhängige Variable **(„Regressand“): zu erklärende Variable
* **Unabhängige Variable **(„Regressor“): erklärende Variable(n)
* Ursache-Wirkungs-Beziehung als lineare Gleichung darstellen:  
$$f_{x}=\alpha_{0}+\alpha_{1}x$$


.pull-left[

  * Parameterschätzung über Methode der kleinsten Fehlerquadrate

.font80[

$$\min_{\alpha_{0}, \alpha_{1}}\sum_{i=1}r_i^2$$

$$r_1=\alpha_0+\alpha_1x_1-y_1\\
...\\
r_n=\alpha_0+\alpha_1x_n-y_n\\$$

]

]

.pull-right[

```{r echo=FALSE}
knitr::asis_output('<div class="container300">')
knitr::include_graphics ("images/eh9-3_regression/eh9-3_regression_v1_S5_10.png")
knitr::asis_output("</div>")
```

]

---

# Lineare Regression im Detail

<!-- .pull-left[ -->

$$f_{x}=\alpha_{0}+\alpha_{1}x$$

$$\alpha_1=\frac{ {\sum_{i=1}^n}(x_i-\overline{x})(y_i-\overline{y}) } {\sum_{i=1}^n(x_i-\overline{x})^{2}}$$

$$\alpha_0=\overline{y}-\alpha_1\overline{x}$$

```{r echo=FALSE}
knitr::asis_output('<div class="container300">')
knitr::include_graphics ("images/eh9-3_regression/eh9-3_regression_v1_S4_7.png")
knitr::asis_output("</div>")
```

.quelle[(Eigene Erstellung 2018, CC BY)]

---

# @ Güte einer gefunden Regressionslösung

* **Bestimmtheitsmaß R²:**
	+ Durch Regression erklärte Varianz der abhängigen Variable
	+ Wertbereich: 0 bis 1 (= vollständige Varianzerklärung)
	
.pull-left[

$${SS_{\text{res}}=\sum _{i}(y_{i}-f_{i})^{2}}$$


$${\displaystyle SS_{\text{tot}}=\sum _{i}(y_{i}-{\bar {y}})^{2}}$$

$${\displaystyle R^{2}=1-{SS_{\rm {res}} \over SS_{\rm {tot}}}}$$

]

.pull-right[

```{r echo=FALSE}
knitr::asis_output('<div class="container350">')
knitr::include_graphics ("images/eh9-3_regression/eh9-3_regression_v1_S6_1.png")
knitr::asis_output("</div>")
```
.quelle[(Orzetto, Wikimedia, CC BY-SA)]

]
